臺灣高雄地方法院民事判決　　　　　　　 98年度訴字第578號
原　　　告　蔡一鳴
訴訟代理人　蔡王玉霞
複代理人　　吳淑靜律師
被　　　告　高雄捷運股份有限公司
法定代理人　吳濟華
被　　　告　遠揚營造工程股份有限公司
法定代理人　徐旭松
共　　　同　葉銘進律師
訴訟代理人
上列當事人間請求侵權行為損害賠償事件，經本院於民國100 年
1月5日言詞辯論終結，判決如下：
    主      文
被告遠揚營造工程股份有限公司應給付原告新台幣柒拾肆萬壹仟
壹佰伍拾壹元及自民國九十七年十一月十四日起至清償日止按週
年利率百分之五計算之利息。
原告其餘之訴駁回。
訴訟費用由被告遠揚營造工程股份有限公司負擔五分之二，餘由
原告負擔。
本判決於原告以新台幣貳拾萬元供擔保後得假執行。但被告遠揚
營造工程股份有限公司如以新台幣柒拾肆萬壹仟壹佰伍拾壹元為
原告供擔保後免為假執行。
原告其餘假執行之聲請駁回。
    事實及理由
一、本件原告起訴主張被告高雄捷運股份有限公司（下稱高捷公
    司）於民國90年間乃委由被告遠揚營造工程股份有限公司（
    下稱遠揚公司）興建高雄捷運R9車站工程，而伊所有坐落高
    雄市○○區○○段一小段第1083地號土地上之門牌編號高雄
    市○○○路8 號建物則剛好位該工地正對面，惟該捷運工程
    之進行並不順利，且因施工單位經驗及技術皆有所疏失及不
    足，致伊所有上開建物乃因被告等之施工而有地基掏空、土
    壤流失而為傾斜，且各牆壁及地下室多處龜裂漏水，樓梯多
    處裂縫甚已嚴重影響結構安全，建物內電梯之電腦程式控制
    器PLC 損壞且周壁亦有多處裂縫等受損情形，甚至已達難以
    居住使用之嚴重損害，而伊為工程能順利趕快完成，亦從未
    向被告等要求任何補償，詎該路線完成通車營運後，之前因
    工程進行所導致建之築物損壞情形更為嚴重，惟被告等皆無
    賠償道歉之誠意，經伊提出抗議並求回復原狀均未獲置理，
    伊迫於無奈乃請求民意代表出面協調，被告等迫於壓力始同
    意請專業機構鑑定損失情形，然被告委託之台灣省土木技師
    公會竟似勾串而故意對重大缺失不予聞問，做出損壞修復費
    用鑑估價含稅為新臺幣（下同）96,635元之離譜低價，經伊
    委請專門整修房屋之人文工程有限公司鑑估，建物部分需費
    126 萬餘元始得修復，另土壤流失需灌漿回填之費用亦需90
    萬元，加上伊業已請人修繕建物、電梯所支出之各費用，合
    計已達221 萬元以上，而被告等在系爭建物旁施作捷運工程
    造成損壞，且挖掘地下道工程本易使在旁之建物地基發生動
    搖或掏空而造成系爭建物損壞之危險，其等就回復原狀所必
    要之費用自須為連帶賠償，為此爰依民法第184 條第1 項、
    第185 條、第191 條之3 之規定，先聲明請求判令被告應連
    帶賠償其中之200 萬元及自起訴狀繕本送達之翌日即97年11
    月14日起至清償日止按週年利率5%計算之利息，並願供擔保
    請准為假執行之宣告。
二、被告則以原告就其主張之損害事實並未舉證證明係因捷運施
    工所致，且亦未敘明並舉證伊等各有何具體之侵權行為事實
    ，縱認伊等應負損害賠償責任，惟系爭房屋於訴訟前業經台
    灣省土木技師公會鑑定，鑑定結果認其所需之修復費用僅為
    96,638元，原告逾此部分外之請求尚屬無據等語置辯，並聲
    明求為判決駁回原告之訴及假執行之聲請，如受不利之判決
    ，願供擔保請免為假執行之宣告。
三、兩造不爭執之事項：
  (一)、坐落高雄市○○區○○段一小段第1083地號土地上之門牌
      編號高雄市○○○路8號建物（地上7層地下1層，63年3
      月11日建築完成）為原告所有，而被告高捷公司就該建物
      所在沿線之高雄捷運R9車站工程乃委由被告遠揚公司負責
      施作，並於開工前即委由高雄市土木技師公會為現況鑑定
      ，且作有高市土技鑑字第91-062號鑑定報告。
  (二)、被告遠揚公司於97年3月11日因系爭施工糾紛而向臺灣省
      土木技師公會申請就系爭建物為損害鑑定，鑑定結果為：
      1.建物左右側梁底之水準控制點，其最大高程差異分別為
      8mm 及l4mm；2.標的物之現況傾斜率均小於l/200 ；3.本
      案鑑定標的物損壞部位主要位於牆、地坪或梯版處，梁柱
      結構並無明顯受損之情形，另依據上述建物測量成果研判
      ，其影響鑑定標的物原有之結構強度甚微；4.本案鑑定標
      的物之損壞修復費用經鑑估為96,638元。
  (三)、本件再經本院送請高雄市建築師公會為損害鑑定結果為：
      1.系爭建物之傾斜程度甚微，介於1/1000~1/750之間，尚
      無積極資料顯示地基遭掏空、土壤流失之情形，因此可認
      定高雄捷運工程對鑑定標的物結構之影響甚微，可無需以
      補強或扶正之方式修復；2.系爭建物牆壁、柱子等局部龜
      裂之情形，研判部分應與被告施作高雄捷運工程有關，損
      害情形尚不致影響房屋結構安全。研判所造成之損害可以
      修繕。必要合理之修復金額為105 萬元，若依系爭房屋屋
      齡36年經折舊計算後，其修復之金額應以672,000 元為合
      理；3.電梯之微電腦可程式控制器研判其故障應與鄰地施
      工無關。
四、本院就兩造必要爭點所為之判斷：
  (一)、被告就系爭建物因施作捷運工程所生之損害應否負連帶賠
      償責任?
    (1)、被告遠揚公司部分：
        被告遠揚公司固否認有因施工而致系爭建物受損之情形
        云云，惟被告高捷公司就上開捷運工程於開工前即曾委
        由高雄市土木技師公會為現況鑑定，而被告遠揚公司於
        系爭屋損糾紛發生後所委臺灣省土木技師公會為損害鑑
        定結果乃認鑑定標的物損壞部位主要位於牆、地坪或梯
        版處，損壞修復費用鑑估需約96,638元，另高雄市建築
        師公會經受本院囑託再為鑑定結果亦認系爭建物牆壁、
        柱子等局部龜裂之情形，研判部分應與被告施作高雄捷
        運工程有關研判所造成損害必要合理之修復金額為105
        萬元等情均如上述，而上開二次鑑定均係以現場內部勘
        察、丈量所得，再比對前開高雄市土木技師公會於施工
        前所為之現況鑑定報告，並佐以技術性之專業判斷所確
        立，此經本院核閱各該鑑定報告書查明無訛，是以該二
        公會均係以施工前之已存屋況與事發後現場之損壞狀況
        互為比對鑑核而發現其間確有差異，在無其他天然外力
        之情形，此諸異損自以在系爭建物對面為大型施作之系
        爭工程震動所致者始符常情，而上開二鑑定公會原各有
        其專業，所為之判斷均應可採信，系爭屋損自應為被告
        遠揚公司施作捷運工程所致，則其於施工時既因未注意
        採行不致造成損害之工法施作而致鄰地為原告所有之系
        爭建物受損，原告依侵權行為損害賠償請求權請求被告
        遠揚公司應負損害賠償責任自屬有據，被告遠揚公司所
        辯並無足採。
    (2)、被告高捷公司部分：
        原告固以被告高捷公司應依民法第185 條、第191 條之
        3 之規定與被告遠揚公司負連帶賠償責任云云，惟上開
        高雄捷運R9車站工程乃係被告高捷公司委由被告遠揚公
        司負責施作已為前述，則被告高捷公司既僅係上開工程
        之定作人，依民法第189 規定，其除於定作或指示有過
        失者外，就承攬人因執行承攬事項，不法侵害他人之權
        利，本不負損害賠償責任，且其既非實際之施工者，自
        無何與承攬人之被告遠揚公司「共同」不法侵害原告權
        利之情者，而民法第191 條之3 之一般危險責任規定，
        細繹其立法意旨係謂以「鑑於(一)從事危險事業或活動者
        製造危險來源(二)僅從事危險事業或活動者能於某種程度
        控制危險(三)從事危險事業或活動者因危險事業或活動而
        獲取利益，就此危險所生之損害負賠償之責，係符合公
        平正義之要求。為使被害人獲得周密之保護，凡經營一
        定事業或從事其他工作或活動之人，對於因其工作或活
        動之性質或其使用之工具或方法有生損害於他人之危險
        （例如工廠排放廢水或廢氣、筒裝瓦斯廠裝填瓦斯、爆
        竹廠製造爆竹、舉行賽車活動、使用炸藥開礦、開山或
        燃放焰火），對於他人之損害，應負損害賠償責任」，
        是其適用自須以經營類於排放廢水或廢氣之工廠、筒裝
        瓦斯裝填廠、爆竹廠、舉行賽車活動、使用炸藥開礦、
        開山或燃放焰火等從事危險事業或活動之事業經營人為
        對象，而被告高捷公司係以大眾捷運之公眾運輸暨其附
        屬相關如廣告、餐飲、百貨等為其所營事業，縱其經營
        伊始須先從事捷運系統之興築活動，惟營造行為並非係
        從事製造危險來源之危險事業或活動者，亦非以從事危
        險事業或活動而獲取利益為主要目的，其性質與上開例
        示之事業或活動本屬有間，此業自無民法第191 條之3
        之適用餘地，況被告高捷公司本身並未從事營造事業，
        此有公司變更登記表在卷可憑（卷一第112 頁），以其
        僅為系爭工程之定作人地位而非實際承攬施工者，其亦
        非屬系爭損害之加害人，原告主張被告高捷公司應就系
        爭損害與被告遠揚公司負連帶賠償責任云云自為無據。
      綜上，系爭建物因捷運工程施作所生之損害僅應由被告遠
      揚公司負過失之責，被告高捷公司於此並無庸與之負連帶
      賠償責任。
  (二)、原告得請求之金額以若干為適當？
      本件原告固以系爭建物有因施工使地基掏空、土壤流失而
      為傾斜，且各牆壁、樓梯、柱子多處龜裂，電梯之電腦程
      式控制器PLC 損壞等需或已支出上開費用，並據提出照片
      、估價單、收據、請款單、薪資清單、現金收入傳票等件
      為證，惟查：
    (1)、建物傾斜及地基淘空部分：
        系爭建物之傾斜、水準經臺灣省土木技師公會為測量鑑
        定結果乃認建物左右側梁底之水準控制點，其最大高程
        差異分別為8mm 及l4mm，現況傾斜率均小於l/200 ，而
        高雄市建築師公會於此則鑑定認為系爭建物之傾斜程度
        甚微，介於1/1000~1/750之間，尚無積極資料顯示地基
        遭掏空、土壤流失之情形，因此可認定高雄捷運工程對
        鑑定標的物結構之影響甚微，可無需以補強或扶正之方
        式修復等情已為上述，而臺灣省土木技師公會之鑑定，
        係於標的物正面lF梁底設立水準觀測點，進行水準高程
        測量檢測，並以經緯儀進行建物之傾斜測量複核，以測
        量目前該建物之傾斜值，並訂定儀器觀測點及記錄建物
        上下側之傾斜控制點，且予拍照記錄，而高雄市建築師
        公會則係觀察系爭建物及鄰近房屋基地等現場情況，均
        未有明顯建物傾斜與土壤下陷現象，且依標的物水平高
        程之測量紀錄得知，建物左右側之樑底高差分別為l.1
        公分及1.5 公分，垂直測量紀錄得知建物左右側之傾斜
        率為l/750 、前後之傾斜率為l/1000，均小於1/200 甚
        多，另柱樑主要結構亦無明顯斷裂損害情形而為上開鑑
        定結論，此有二該鑑定報告書在卷可憑，則以二該鑑定
        單位係經實地以儀器測量、觀察始為上開專業判斷之結
        果，與原告僅係依自委之工程行為鑑估者已大相逕庭，
        自應以二該鑑定報告為可採，而原告就此復無法另行舉
        證以實其說，其主張系爭建物受有傾斜及地基淘空之損
        害云云自為無據，所列90萬元之修繕費用自非屬合理必
        要費用而不得予計。
    (2)、電梯之電腦程式控制器損壞部分：
        系爭建物內有關電梯之電腦程式控制器損壞部分乃經高
        雄市建築師公會鑑定認為其微電腦可程式控制器PLC ，
        研判其故障應與鄰地施工無關已為前述，而參之該鑑定
        報告書，該公會係以電梯操作控制系統一般係設於機房
        之控制箱內，而系爭建物傾斜甚微，故認難言捷運工程
        之施工有損害系爭PLC 為據，而系爭建物之傾斜情形已
        如上述，以其傾斜程度本即甚微，其施工衡情應不可能
        影響至一般均設於建物頂層之機房，該公會所為之鑑定
        應可採信，而原告就此並未舉證以實其說，其主張已支
        付45,000元之修繕費用應由被告負擔云云自亦無據。
    (3)、建物龜裂之屋損部分：
      被告遠揚公司固以系爭房損已經台灣省土木技師公會鑑
        定而認所需之修復費用僅為96,638元云云，惟觀之該公
        會之鑑定報告所示，其就系爭建物之鑑定現況（8 號及
        為滲水9 處、油漆剝落13處、裂隙10條，故以現地抓漏
        處理1 式、平頂及牆油水泥漆一底二度122.43㎡、結構
        性版牆裂縫EPOXY 填補12.9m 、地坪1:3 水泥粉刷6.56
        ㎡、平頂及牆l:3 水泥粉刷6.56㎡、l:3 水泥砂漿10.0
        6 ㎡、零星整修及其他工作、廢料清理及運雜費、稅捐
        及管理費等而為鑑估，惟依原告所提損壞照片所示，現
        場滲水情形即達23處以上，壁版、女兒牆、樓梯、柱子
        等則有多處龜裂，損壞情形尚屬嚴重，且以之與高雄市
        建築師公會鑑定報告所附照片及修復費用明細表為比對
        ，後者就版牆裂縫EPOXY 填補即達19m ，範圍更及於女
        兒牆之修補，其所列者與現場損壞情形顯較接近，且如
        現場照片所示之損壞情形，實難想像土木技師公會所鑑
        估之上開近10萬元之費用得以修復完成，本院斟酌現場
        狀況、修繕市場報價及二公會之鑑估明細、項目等情，
        認系爭建物龜裂之屋損修繕應以高雄市建築師公會所鑑
        估之項目及價格為較貼近市場價格，且亦較符回復原狀
        所必要之範圍，被告遠揚公司所辯尚無足採。
      高雄市建築師公會就系爭建物牆壁、柱子等局部龜裂之
        情形，研判其損害情形尚不致影響房屋結構安全，所造
        成之損害可以修繕，而其必要合理之修復金額為105 萬
        元，若依系爭房屋屋齡36年經折舊計算後，其修復之金
        額應以672,000 元為合理已為前述，而該報告固建議修
        繕金額應以全折舊為計為合理，惟損害賠償之基本原則
        ，一方面在於填補被害人之損害，一方面亦同時禁止被
        害人因而得利，故物被毀損時，被害人依法請求賠償修
        復費用時，除其必要者外，關於更新部分之請求，即應
        扣除按物之使用年限計算折舊後之費用始符立法意旨，
        故除更新者應予計算折舊者外，餘之非更新性之修繕所
        需如材料、人工等，即應屬損害之填補而無逕予折舊之
        必要，而觀該公會鑑定報告所附之修復費用明細表所示
        ，其所列者乃有牆裂縫EP OXY 填 補、滲水抓漏處理、
        地坪磨大理石片、地下室牆面防水粉光油漆、牆壁及平
        頂水泥粉光、牆壁及平頂刷水泥漆、外牆貼磁磚、女兒
        牆貼磁磚、化糞池重修、廢料清理含運棄、其他、稅捐
        及管理費等項，然其項目中之牆裂縫EPOXY 填補、滲水
        抓漏處理、廢料清理含運棄、其他、稅捐及管理費等項
        並無以新品加以更換之情形，此諸費用計355,090 元部
        分依法自不應計入須予折舊之列，餘之地坪磨大理石片
        等7 項計694,910 元部分既以新作更換被損之舊物，即
        應予折舊計算。今系爭建物所受之損害依鑑定結果既仍
        得修復而未至毀損不堪用之狀態，被告遠揚公司自得以
        回復原狀所必要之費用而為賠償以代回復原狀，而系爭
        鋼筋混凝土造建物係於63年3 月11日建築完成已為前述
        ，其距建築師公會為鑑估時之99年約為36年，是上開項
        目之修繕費用自應將折舊部分予以扣除。而一般折舊之
        計算，固均依行政院所頒固定資產耐用年數表及固定資
        產折舊率之規定為之，以鋼筋混凝土造建物之耐用年數
        為50年，參酌營利事業所得稅查核準則第96條第6 項「
        固定資產提列折舊採用平均法或定率遞減法者，以一年
        為計算單位，其使用未滿一年者，按實際使用之月數相
        當於全年之比例計算之，不滿一月者，以一月計」之規
        定，如此，上開修繕項目之折舊額經計算即應為490,52
        4 元【（計算方式：殘價＝取得成本÷（耐用年數+1）
        即694,910 ÷（50＋1 ）＝13626 ；折舊額：（取得成
        本- 殘價）×（折舊率×年數）即（694,000 -00000）
        ×1/50×36＝490,524 】，則本件屋損之全部修繕總價
        經扣除上開折舊額後，原告得請求之賠償即為559,476
        元（即0000000-000,524 ＝559,476 ），惟上開計算方
        式係為營利事業為所得稅申報時，就固定資產提列折舊
        以為其經營成本之減項以方便政府為課徵、稽核，以其
        計算方式，各資產屆於耐用年數時，即視其殘值為零，
        如此本核與社會經濟之實際情形及一般大眾之認知不符
        ，此由本件經專業之建築師以全部之修繕項目均為折舊
        計算時，其鑑估折舊後之金額仍達672,000 元（其折舊
        計算方式為以屋齡36年為基準，佐耐用年數屆期殘值應
        仍為半數而非零之觀念，以總價105 萬元逕乘以36% 而
        得）而竟高於本院僅為部分折舊依上計算所得之上開總
        價即明，故上開耐用年數即有依實際狀況及社會經濟現
        實加以調整之必要。而核之鋼筋混凝土造建物之經濟耐
        用年數（指建物因功能或效益衰退至不值得使用所經歷
        之年數）與物理耐用年數（指建物因自然耗損或外力破
        壞至結構脆弱而不堪使用所經歷之年數），並依鑑定單
        位之實地勘查、觀察系爭建物之使用保養情形，本院認
        如以耐用年數法之折舊至零的算法，系爭鋼筋混凝土造
        建物之耐用年數應予調整至80年較符實際與公允，如此
        ，上開修繕之應予折舊項目經計算結果，其折舊額即應
        為308,849 元【殘價＝694,910 ÷（80＋1 ）＝8579；
        折舊額：（694,000 -0000 ）×1/80×36＝308849】，
        則本件屋損之全部修繕總價經扣除上開折舊額後，原告
        得請求之賠償即為741,151 元（即0000000-000000＝
        741151）。至原告雖提出其已支及應支之修繕費用應達
        215 萬餘元云云，惟此經由建築師公會以其所列項目及
        損害為檢視，結果乃認大部分均互有重疊且過於籠統而
        無分別核算之必要，在原告未能提出合理證明之前，即
        應以建築師公會所鑑估之金額為據，附此敘明。
  (三)、原告對於損害之擴大是否與有過失？
      本件被告遠揚公司固抗辯原告對系爭損害之擴大應為與有
      過失云云，惟此已為原告所否認。而被告遠揚公司對原告
      就系爭損害之發生或擴大究有何與有過失之情並未敘明，
      惟以被告遠揚公司係於97年3 月11日向臺灣省土木技師公
      會申請建物損害鑑定，此衡情應係迫於原告之賠償請求始
      為，而原告復已就其屋損多次委人估修，並已於訴訟中鳩
      工修繕以避免危險，此有估價單、收據、請款單、薪資清
      單、現金收入傳票等在卷可證，則以原告之請求賠償及實
      地修繕情形，並被告自始亦僅願賠償以土木技師公會所鑑
      估之9 萬餘元且復未能達成協議等情，實難歸責原告就系
      爭損害為有擴大之因，而被告遠揚公司就此復未舉證以實
      其說，所辯即無足採。
五、綜上所述，系爭建物因捷運工程施作所生之損害，應僅由被
    告遠揚公司負以過失之責，被告高捷公司並無庸與之負連帶
    賠償責任，而原告就系爭屋損可得請求之修繕金額為741,15
    1 元，且其於此亦無何與有過失之情，從而原告依依侵權行
    為損害賠償請求權請求被告遠揚公司應賠償其上開金額及其
    遲延利息，依法洵屬有據，自應予以准許，其逾此範圍外之
    請求則為無據，自應予以駁回。
六、本件兩造均陳明願供擔保請准為假執行或免為假執行之宣告
    ，經核均無不合，爰就原告勝訴部分，分別酌定相當之擔保
    金額准許之，至原告敗訴部分，其假執行之聲請即失所依附
    ，應予駁回。
七、據上論結，本件原告之訴為一部有理由、一部無理由，合依
    民事訴訟法第79條、第390條第2項、第392條，判決如主文
    。
中    華    民    國   100    年    1     月    19    日
                     民事第四庭  審判長法  官  黃宏欽
                                       法  官  楊淑珍
                                       法  官  楊淑儀
以上正本係照原本作成。
如對本判決上訴，須於判決送達後20日內向本院提出上訴狀。如
委任律師提起上訴者，應一併繳納上訴審裁判費。
中    華    民    國   100    年    1     月    19    日
                                       書記官  張家瑜